【裁判字號】    99,易,468
【裁判日期】    990720
【裁判案由】    詐欺
【裁判全文】
臺灣高雄地方法院刑事判決               99年度易字第468號
公  訴  人  臺灣高雄地方法院檢察署檢察官
被      告  丁○○
上列被告因詐欺案件，經檢察官提起公訴（98年度偵字第22594
號），本院判決如下：
    主  文
丁○○無罪。
    理  由
一、公訴意旨略以：被告丁○○明知恣意將行動電話門號提供他
    人使用，可能幫助他人遂行財產犯罪之犯罪目的，竟仍以縱
    有人以該門號實施財產犯罪犯行，亦不違背其本意之幫助犯
    意，於不詳時、地，向甲○○（另經檢察官聲請簡易判決處
    刑）收受行動電話門號0000000000號之SIM 卡後，將該SIM
    卡交與詐騙集團不法使用，詐欺集團成員旋利用丁○○所提
    供之0000000000號行動電話門號為聯絡工具，刊登廣告以取
    得他人帳戶，遂行詐欺取財之行為並藉以逃避執法人員追查
    。嗣黃智瑋（另聲請簡易判決處刑）見廣告後，撥打該0000
    000000號門號與詐騙集團成員自稱「陳璽文」之男子聯絡見
    面，並交付其國泰世華銀行前金分行帳號000000000000號帳
    戶之存摺、提款卡予「陳璽文」。該詐騙集團成員旋即於97
    年9 月1 日18時24分許，撥打電話予乙○○，佯稱其於網路
    購買物品轉帳時設定為分期付款，需至提款機操作辦理取消
    手續云云，致乙○○陷於錯誤，依指示於同日18時57分前往
    高雄市○○區○○里○○○街86號熱河郵局自動提款機，將
    新臺幣（下同）13998 元轉入黃智瑋上開國泰世華商業銀行
    帳戶內，嗣乙○○發覺受騙並報警處理，始循線查悉上情。
    因認被告丁○○涉犯刑法第339 條第1 項、第30條第1 項幫
    助詐欺罪嫌（詳見98年度偵字第22594 號起訴書，及A4卷第
    21至22頁準備程序筆錄）。
二、證據能力部分
  (一)按刑事訴訟法第158 條之3 規定：「證人、鑑定人依法應具
    結而未具結者，其證言或鑑定意見，不得作為證據。」所謂
    「依法應具結而未具結者」，係指檢察官或法官依刑事訴訟
    法第175 條之規定，以證人身分傳喚被告以外之人到庭作證
    ，或雖非以證人身分傳喚到庭，而於訊問調查過程中，轉換
    為證人身分為調查時，此時該供述之身分為證人，則檢察官
    、法官自應依本法第186 條有關具結之規定，命證人供前或
    供後具結，其陳述始符合第158 條之3 之規定，而有證據能
    力。若非以證人身分傳喚，而以共同被告身分傳喚到庭為訊
    問時，其身分既非證人，即與「依法應具結」之要件不合，
    縱未命其具結，純屬檢察官或法官調查證據職權之適法行使
    ，當無違法可言（最高法院98年度臺上字第6387號判決參照
    ）。查：甲○○於98年2 月27日經檢查官訊問時所為陳述，
    係以被告身分而為陳述（A2卷第19至20頁），其身分既非證
    人，揆諸前開說明，即與依法應具結之情形有異，應認為有
    證據能力。
  (二)次按被告以外之人於審判外之言詞或書面陳述，除法律有規
    定者外，不得作為證據，刑事訴訟法第159 條第1 項定有明
    文，此即學理上所稱之「傳聞證據排除法則」，而依上開法
    律規定，傳聞證據原則上固無證據能力，但如法律別有規定
    者，即例外認有證據能力。又按被告以外之人於審判外之陳
    述，雖不符同法第159 條之1 至之4 之規定，而經當事人於
    審判程式同意作為證據，法院審酌該言詞陳述或書面陳述作
    成時之情況，認為適當者，亦得為證據，同法第159 條之5
    第1 項定有明文。本判決所引其餘證據，均經被告、檢察官
    於本院審理中同意作為證據（A5卷第62頁），本院審酌該等
    傳聞證據作成時之狀況，並無違法或不當等不宜作為證據之
    情形，依前開說明，亦得作為證據。
三、按犯罪事實應依證據認定之，無證據不得認定犯罪事實；不
    能證明被告犯罪者，應諭知無罪之判決，刑事訴訟法第154
    條第2 項、同法第301 條第1 項前段分別定有明文。次按認
    定不利於被告之事實，須依積極證據，苟積極證據不足為不
    利於被告事實之認定時，即應為有利於被告之認定，更不必
    有何有利之證據；又事實之認定，應憑證據，如未能發現相
    當證據，或證據不足以證明，自不能以推測或擬制之方法，
    以為裁判基礎；而刑事訴訟法上所謂認定犯罪事實之積極證
    據，係指適合於被告犯罪事實之認定之積極證據而言，雖不
    以直接證據為限，間接證據亦包括在內；然而無論直接或間
    接證據，其為訴訟上之證明，須達於通常一般之人均不致有
    所懷疑，而得確信其為真實之程度者，始得據為有罪之認定
    ，倘其證明尚未達到此一程度，而有合理之懷疑存在時，致
    使無從形成有罪之確信，根據「罪證有疑，利於被告」之證
    據法則，即不得遽為不利被告之認定（最高法院30年上字第
    816 號、29年上字第3105號、40年台上字第86號及76年台上
    字第4986號判例參照）。
四、本件公訴人認被告涉犯幫助詐欺取財罪嫌，無非以：被告於
    偵查中之陳述，證人甲○○、吳文賢、乙○○之證述，乙○○中國信託商業銀行存摺內頁影本、黃智瑋上開國泰世華商
    業銀行存款對帳單，及0000000000號行動電話門號為甲○○
    申辦之通聯調閱查詢單1 紙等件，資為論據。訊據被告否認
    有何幫助詐欺之犯行，辯稱：我曾透過我先生李建友，及李
    建友之友人吳文賢借得1 個行動電話門號，該門號是甲○○
    申辦的0986開頭的威寶電信的門號，甲○○曾拿電話費帳單
    要我去繳費，詳細號碼我忘了，但因為我曾使用過0986威寶
    電信的門號，所以我知道我借用之0986開頭的行動電話門號
    是威寶電信的，我沒有使用過0000000000門號，也沒有交付
    0000000000門號給別人等語（A4卷第22、25頁，A5卷第39、
    67頁）。經查：
  (一)案外人黃智瑋於97年8 月14日曾依報載廣告撥打0000000000
    號行動電話門號與詐騙集團成員自稱「陳璽文」之男子聯絡
    見面，並交付其所有之國泰世華銀行前金分行帳號00000000
    0000號帳戶之存摺、提款卡予「陳璽文」。嗣被害人乙○○
    遭犯罪集團成員以網路購物轉帳錯誤，需至提款機操作辦理
    取消手續之方式詐欺，致陷於錯誤，遂依對方指示，於97年
    9 月1 日18時57分，匯款13998 元至黃智瑋所有之上開國泰
    世華商業銀行帳戶內之事實，業據黃智瑋於警詢、偵訊，及
    乙○○於警詢時證述甚詳，並有乙○○存摺內頁交易明細表
    、黃智瑋上開國泰世華商業銀行帳戶開戶資料及存款對帳單
    等件在卷可稽，並為被告所不爭執，則該0000000000號行動
    電話門號遭詐騙集團使用於收購黃智瑋上開國泰世華商業銀
    行帳戶，以遂行詐欺取財犯行，堪可認定。
  (二)上開00000000000 號行動電話門號申辦人為甲○○，啟用日
    為97年2 月13日，業者係遠傳電信股份有限公司（下稱遠傳
    公司）乙情，有通聯調閱查詢單1 紙在卷可稽（A2卷第9 頁
    ），而吳文賢於偵查中結證稱：我認識甲○○，甲○○是我
    朋友林信宏的親戚。之前我1 位鄰居大哥有手機和易付卡門
    號，但易付卡門號話費很貴，因該大哥欠多家通訊行費用，
    無法再申辦手機門號，故問我能不能向朋友借1 個手機門號
    讓他用。96年底或97年初，我向甲○○借1 手機門號給該大
    哥，我們跟甲○○約定每7 至10天付他1 千元，但收回手機
    門號前要先說，我們都有固定給甲○○錢，但該手機門號使
    用不到半個月，甲○○突然將SIM 卡停掉，我事後才知道甲○○曾將該手機門號SIM 卡報2 次遺失，2 次補卡時間差距
    不到1 星期，甲○○之後將該門號SIM 卡交給另1 位女生使
    用。今年過年前甲○○到林信宏家，向林信宏問我的電話及
    名字，並要林信宏不要告訴我，後來林信宏私下跟我講，我
    覺得一定有問題，所以我約甲○○見面問明原因，甲○○說
    該門號SIM 卡借丁○○使用等語（A2卷第27至28頁）；甲○○於偵查時陳稱：我將申辦下來的手機賣掉，門號SIM 卡放
    在家裡，後來門號SIM 卡借給吳文賢，吳文賢給我1 千元讓
    我繳電話費。該門號要付月費，帳單寄到我家，我再將帳單
    交給吳文賢。吳文賢又將門號借給1 位住鎮○○街395 巷的
    朋友，我不知道該人的名字，該人娶了1 位叫「阿醜仔」的
    太太，該人用了幾天後，「阿醜仔」拿帳單過來問是不是我
    ，我說是，「阿醜仔」說她要用，她也會繳款等語（A2卷第
    19至20頁）；李建友於本院審理時結證稱：97年間我曾問吳
    文賢是否有月租費的手機門號，如果有，拿1 張借我用，帳
    單我幫他付。後來吳文賢拿1 張門號SIM 卡來，本來是要給
    我用，後來我太太（即被告，有人叫她「阿醜」）說她需要
    手機門號，我才同意吳文賢將該門號SIM 卡交給被告，吳文
    賢只有交過1 張SIM 卡給被告使用。我曾經趁被告睡覺時使
    用該手機門號，該手機門號因未繳費被停話後又復話，換我
    使用，我使用期間該手機門號SIM 卡時又被停話，我去問吳
    文賢為什麼，吳文賢說可能是他的朋友覺得如果我繼續使用
    會像以前被告一樣沒有繳通話費等語（A5卷第32至39頁），
    互核相符。依上開證人所述，甲○○申辦之手機門號曾透過
    吳文賢借予被告使用，該出借予被告使用之手機門號須每月
    繳費，有帳單，且甲○○曾經申請補發該出借予被告使用之
    手機門號SIM卡等節，亦可認定。
  (三)然甲○○於97年2 月13日向遠傳公司申辦0000000000號手機
    門號，該門號並無掛失、補卡記錄，且0000000000為預付型
    門號，提供免保證金、免月租費及無帳單之便利，用戶僅需
    於啟用後6 個月內有效期限內儲值即可保留該門號繼續使用
    ，無需繳費；另甲○○於96年12月26日曾向威寶電信股份有
    限公司申辦0000000000號手機門號，該手機門號於97年1 月
    19日申請掛失，97年1 月20日補卡；又於97年1 月23日13時
    42分許申請掛失，97年1 月23日14時9 分許補卡等節，有遠
    傳公司99年6 月15日遠傳企營字第09910603317 號函，暨威
    寶電信股份有限公司99年6 月2 日函（A5卷第44至54頁）在
    卷可稽，則0000000000號手機門號顯與上開證人所證述借予
    被告借用之手機門號不符，是被告辯稱伊向甲○○所借用之
    手機門號是0986開頭的威寶電信的門號，而非0000000000號
    ，尚非無據。另證人甲○○於上開警詢時雖亦證稱，伊借予
    吳文賢之手機門號為0000000000號等語（A2卷第19至20頁）
    ，惟該部份證述顯與上揭遠傳、威寶電信股份有限公司函覆
    內容不符，尚難憑採。
  (四)綜上所述，甲○○申辦之0000000000號行動電話門號遭詐騙
    集團使用於收購黃智瑋上開國泰世華商業銀行帳戶，以遂行
    詐欺乙○○之犯行，雖堪以認定，惟本件公訴人所提出之證
    據，未達通常一般人均不致有所懷疑，而得以確信該000000
    0000號行動電話門號嗣由被告取得後，交付詐騙集團不法使
    用為真實之程度，尚不得遽為不利被告之認定。此外，復查
    無其他積極證據足認被告有何上開幫助詐欺犯行，揆諸首揭
    法條及判例意旨說明，顯然不能證明被告犯罪，自應為被告
    無罪之諭知。
據上論斷，應依刑事訴訟法第301條第1項，判決如主文。
本案經檢察官丙○○到庭執行職務。
中    華    民    國    99    年    7    月    20    日
                  刑事第一庭    審判長法  官  蔡國卿
                                      法  官  張琬如
                                      法  官  王淑惠
以上正本證明與原本無異。
如不服本判決應於收受判決後10日內向本院提出上訴書狀，並應
敘述具體理由。其未敘述上訴理由者，應於上訴期間屆滿後20日
內向本院補提理由書(均須按他造當事人之人數附繕本)「切勿逕
送上級法院」。
中    華    民    國    99    年    7     月    21    日
                                      書記官  黃旭淑

司法院資訊處製作；財團法人民間司法改革基金會備份。
